---
title: "Analiza długości śledzi wyławianych w Europie"
author: "Magda Miara, Piotr Miara"
date: '`r format(Sys.Date(), "%Y-%m-%d")`'
always_allow_html: true
output:
  html_document:
    toc: true
    toc_float: true
---

## Opis problemu
Na przestrzeni ostatnich lat zauważono stopniowy spadek rozmiaru śledzia oceanicznego wyławianego w Europie. Do analizy zebrano pomiary śledzi i warunków w jakich żyją z ostatnich 60 lat. Dane były pobierane z połowów komercyjnych jednostek. W ramach połowu jednej jednostki losowo wybierano od 50 do 100 sztuk trzyletnich śledzi.

## Podsumowanie analizy
Po przeanalizowaniu danych dochodzimy do wniosku, że wzrost natężenia połowów oraz wzrost temperatury wody mają wpływ na spadek rozmiaru śledzia oceanicznego wyławianego w Europie. Spadek rozmiaru nie jest jednak niepokojący, ponieważ jego wartość z końcowego okresu pomiarów jest zbliżona do wartości początkowych. Ponadto, wyniki obarczone są dość dużą niedokładnością z uwagi na szum w danych -- podejrzanie podobne wartości atrybutów oraz brakujące wartości. Możliwe, że zbiór danych z mniejszą liczbą szumu pozwoliłby na dokładniejszą analizę i wykazanie mocniejszego związku między natężeniami połowów i temperaturą a rozmiarem śledzi.

## Wprowadzenie
### Wykorzystane biblioteki
```{r setup, message=FALSE}
library(dplyr)
library(ggplot2)
library(corrplot)
library(plotly)
library(caret)
library(tidyr)
```

### Zachowanie powtarzalności wyników
```{r setSeed}
set.seed(0)
```

### Wczytanie danych
```{r loadData}
download.file("http://www.cs.put.poznan.pl/alabijak/emd/projekt/sledzie.csv", "sledzie.csv")
df <- read.csv(
  "sledzie.csv",
  header=TRUE,
  na.strings="?",
  colClasses=c("xmonth"="factor")
) %>%
  rename(time=X)
```

### Podstawowe informacje o zbiorze danych
```{r dataFrameSummary}
dim(df)
names(df)
```
Wszystkie atrybuty są numeryczne, poza atrybutem xmonth, który jest kategoryczny. Dane są ułożone chronologicznie i posortowane według atrybutu time. Jednak nie znamy odstępów między poszczególnymi połowami, atrybut time zachowuje jedynie porządek w zbiorze.
``` {r}
summary(df)
```
Sąsiednie wiersze mają często jednakowe atrybuty. Ma to uzasadnienie w tym, że było wiele pomiarów z jednego połowu, a poszczególne ryby różnią się długością.
```{r}
knitr::kable(head(df, 10), caption = "Table with kable")
```

### Przygotowanie danych
Do dalszej analizy odfiltrowujemy wiersze z niepełnymi danymi. To około 20% danych. Pozostałe 42,000 powinny wystarczyć do dalszej analizy. Dodatkowo przygotowujemy dane wyłącznie numeryczne do analizy korelacji atrybutów.
```{r}
df_numeric <- subset(df, select=-c(time, xmonth))
df_numeric_without_na <- df_numeric[complete.cases(df_numeric),]
df_without_na <- df[complete.cases(df),]
dim(df_without_na)
```

## Grupowanie
Po spojrzeniu na dane oraz krótkim zastanowieniu doszliśmy do wniosku, że nie powinniśmy przewidywać długości pojedynczego śledzia, a jego średnią długość. Bez grupowania danych te same zestawy atrybutów zwracają różne długości śledzia, co jest zjawiskiem nieporządanym w algorytmach uczenia maszynowego. Z uwagi na brak atrybutu opisującego dokładny czas, musimy pogrupować przykłady na podstawie wartości pozostałych atrybutów.

### Grupowanie globalne
Najpierw spróbowaliśmy pogrupować przykłady z użyciem metody group_by. Ku naszemu zdziwieniu okazało się, że przykłady znacznie oddalone od siebie w zbiorze danych mają dokładnie te same wartości atrybutów. Według nas jest to zbyt mało prawdopodobne i oznacza występowanie błędów w zbiorze danych.
```{r}
df_grouped_globally <- df_without_na %>%
  group_by(cfin1, cfin2, chel1, chel2, cumf, lcop1, lcop2, fbar, recr, totaln, sst, sal, nao) %>%
  summarise(
    avg_length = mean(length),
    min_time = min(time),
    max_time = max(time)
  )
dim(df_grouped_globally)
df_grouped_globally <- df_grouped_globally %>% ungroup() %>% select(min_time, max_time, avg_length) %>% arrange(min_time)
head(df_grouped_globally)
df_without_na %>% filter(time == 1)
df_without_na %>% filter(time == 9143)
```

### Grupowanie lokalne
Drugim podejściem grupowania było złączenie przykładów, które mają te same wartości atrybutów oraz występują obok siebie. Takie grupowanie wydaje się poprawne. Długości śledzi w grupach zostały uśrednione. Po takim grupowaniu zostało nam 2558 przykładów.
```{r}
df_grouped <- df_numeric_without_na[FALSE,]
last_group_lengths <- vector()
last_row <- NULL
regression_col_names <- c("cfin1", "cfin2", "chel1", "chel2", "cumf", "lcop1", "lcop2", "fbar", "recr", "totaln", "sst", "sal", "nao")
for (row_i in 1:nrow(df_without_na)) {
  row <- df_numeric_without_na[row_i,]
  if (is.null(last_row) || all(last_row[regression_col_names] == row[regression_col_names])) {
  } else {
    last_row$length <- mean(last_group_lengths)
    df_grouped[nrow(df_grouped) + 1,] <- last_row
    last_group_lengths <- vector()
  }
  last_group_lengths <- c(last_group_lengths, row$length)
  last_row <- row
}
if (length(last_group_lengths) > 0) {
  last_row$length <- mean(last_group_lengths)
  df_grouped[nrow(df_grouped) + 1,] <- last_row
}
dim(df_numeric_without_na)
dim(df_grouped)
```

### Zmiana wyglądu wykresu długości śledzia
Grupowanie danych sprawiło, że wykres zmienności długości śledzi wygląda "lepiej". Punkty pomiarowe są bliżej linii trendu i nie występuje już tak silna dyskretyzacja wartości długości.
```{r, message=FALSE}
qplot(
    1:nrow(df),
    df$length
  ) +
  geom_point(alpha = 0.02) +
  geom_smooth() +
  xlab("czas") +
  ylab("długość śledzia") +
  ggtitle("Długość śledzia w oryginalnym zbiorze danych")

herring_length_plot <- qplot(
    1:nrow(df_grouped),
    df_grouped$length
  ) +
  geom_point(alpha = 0.2) +
  geom_smooth() +
  xlab("time") +
  ylab("długość śledzia")
ggplotly(herring_length_plot)
```

## Analiza cech
Następnym etapem analizy jest przyjrzenie się rozkładom wartości poszczególnych atrybutów. Dokonaliśmy tego z użyciem wykresów pudełkowych.

### Wykresy pudełkowe atrybutów numerycznych
```{r}
df_grouped %>%
  gather() %>%
  ggplot(aes(y=value)) +
    facet_wrap(~ key, scales="free") +
    geom_boxplot() +
    labs(title = "Rozkłady wartości atrybutów numerycznych")
```

Na niektórych wykresach występuje stosunkowo sporo wartości odstających. Widać również spore różnice w wielkościach atrybutów, co sugeruje nam potrzebę przeskalowania ich w późniejszym etapie zadania, podczas tworzenia modelu regresji.

### Korelacja atrybutów numerycznych
Wykresy korelacji atrybutów pokazuje kilka silnych zależności. Warto wyróżnić tutaj pary: chel1-lcop1, chel2-lcop2 oraz cumf-totaln. Pierwsze dwie pary to różne gatunki planktonu, występowanie jednego gatunku potencjalnie wpływa na rzadsze występowanie drugiego (korelacja bliska -1). Z kolei para cumf-totaln to natężenie połowów i łączna liczba złowionych ryb, ich pozytywna korelacja nie powinna zaskakiwać.
```{r correlation}
corrplot(
  cor(df_grouped),
  method="circle",
  type="upper",
  diag=FALSE
)
```

### Wpływ miesiąca na długość śledzia
Postanowiliśmy również sprawdzić czy miesiąc znacząco wpływa na długość śledzi. Okazało się, że miesiąc nie ma zbyt dużego wpływu i można go pominąć w dalszej analizie. Dodatkowo, z uwagi na to, że miesiąc nie jest wartością liczbową, sprawiałby on problemy w niektórych modelach regresji.
```{r, message=FALSE}
ggplot(
    df,
    aes(x=time, y=length)
  ) +
  facet_wrap(~xmonth) +
  geom_point(alpha = 0.02) +
  geom_smooth() +
  labs(title = "Wpływ miesiąca połowu na długość śledzia") +
  theme(
    axis.text.x = element_blank(),
    axis.ticks.x = element_blank()
  )
```

## Szukanie modelu
### Podział zbioru na treningowy i uczący
Przed trenowanie modelu należy podzielić zbiór danych na zbiór treningowy i uczący. W naszym przypadku podzieliliśmy je w stosunku 1 do 3.
```{r}
inTraining <- createDataPartition(
  y = df_grouped$length,
  p = .75,
  list = FALSE
)

train_set <- df_grouped[inTraining,]
test_set <- df_grouped[-inTraining,]
```

```{r}
dim(train_set)
dim(test_set)
```

### Trenowanie modelu
Do znalezienia regresora długości śledzi posługujemy się algorytmem regresji liniowej. Podczas uczenia używamy techniki walidacji krzyżowej z podziałem zbioru treningowego na 10 części.
```{r}
fitControl <- trainControl(
  method = "repeatedcv",
  number = 10,
  repeats = 10
)
model_cv <- train(
  length ~ .,
  data = as.matrix(train_set),
  method = "lm",
  na.action = na.omit,
  trControl = fitControl,
  preProcess = c("scale", "center")
)
model_cv
```

### Ocena modelu
Za baseline uznaliśmy regresor, który zawsze zwraca średnią długość śledzia policzoną na wszystkich obserwacjach ze zbioru uczącego. Nauczony regresor jest znacząco lepszy niż baseline, co widać po wartościach RMSE. Niestesty nie udało nam się zrozumieć dlaczego Rsquared ma wartość NA w przypadku baseline'u.
```{r}
test_pred <- predict(model_cv, test_set)
dim(test_set)
postResample(pred = test_pred, obs = test_set$length)
postResample(pred = mean(train_set$length), obs = test_set$length)
```

### Analiza ważności atrybutów w modelu
Spojrzenie na ważność cech w regresorze może pomóc nam w zrozumieniu występowania zjawiska stopniowego spadku rozmiaru śledzia. Dwa najbardziej znaczące atrybuty to natężenia połowów w regionie, wyrażone w ułamku pozostawionego narybku. Trzecim znaczącym atrybutem jest sst, czyli temperatura przy powierzchni wody.
```{r}
ggplot(varImp(model_cv)) +
  ggtitle("Ważność poszczególnych atrybutów w regresorze")
```

```{r, message=FALSE, warning=FALSE}
for (col in c("fbar", "cumf", "sst")) {
  plt <- ggplot(
    df,
    aes_string(x="time", y=col)
  ) +
    geom_point(alpha = 0.02) +
    geom_smooth() +
    ggtitle(paste("Zmiana atrybutu", col, "w czasie"))
  print(plt)
}
```

